【裁判字號】    90,交上易,297
【裁判日期】    900919
【裁判案由】    過失傷害
【裁判全文】
臺灣高等法院刑事判決                          九十年度交上易字第二九七號
    上    訴  人  臺灣板橋地方法院檢察署檢察官
    被      告  丁○○
右上訴人因被告過失傷害案件，不服臺灣板橋地方法院八十九年度交易字第六六九號
中華民國九十年四月十二日第一審判決（起訴案號：台臺灣地方法院檢察署八十九年
度偵續字第七一號），提起上訴，本院判決如左：
    主  文
上訴駁回。
    事  實
一、公訴意旨略以：丁○○於民國（下同）八十八年九月六日傍晚六時許，騎乘車號
    ＦＪＫ─八九○號機車，由臺北縣中和市○○路往連城路方向行駛，途經福祥路
    、中山路、連城路、中和路五岔路口時，應注意汽車交會，會車時相互之間隔不
    得少於半公尺，並應注意車前狀況及兩車併行之間距，並隨時採取必要之安全措
    施，依當時情形並無不能注意之情事，竟疏未注意，於通過上開交岔路口欲由福
    祥路右偏駛入連城路時，適有甲○○（民國七十四年七月十一日生）騎乘腳踏車
    ，先由福祥路駛出，右偏至中山路與連城路轉角處，欲再左偏橫越連城路時，亦
    疏未注意左後方行車狀況，致二車發生擦撞，甲○○所騎乘之腳踏車倒地，甲○○因而受有臉部擦挫傷一點五乘一點五公分、左手肘挫傷及左膝擦傷三乘三點五
    公分之傷害云云，案經甲○○及其母乙○○告訴，因認被告涂台基涉犯刑法第二
    八十四條第一項前段之過失傷害罪。
二、按犯罪事實應依證據認定之，無證據不得推定其犯罪事實，如不能證明被告犯罪
    者，應諭知無罪之判決，刑事訴訟法第一百五十四條、第三百零一條第一項分別
    定有明文。又認定不利於被告之事實須依積極證據，茍積極證據不足為不利於被
    告事實之認定時，即應為有利於被告之認定，更不待何有利之證據（最高法院三
    十年上字第八一六號判例參照）；再者，告訴人之告訴，係以使被告受刑事追訴
    為目的，其指訴是否與事實相符，仍應調查其他證據以資審認，必其所述被害情
    形無瑕疵可擊，且就其他方面調查與事實相符，始足據為有罪判決之基礎（最高
    法院五十二年臺上字第一三○○號判例、八十一年度臺上字第三五三九號判決參
    照）。次按刑事訴訟法上所謂認定犯罪事實之證據，係指足以認定被告確有犯罪
    行為之積極證據而言，該項證據自須適合於被告犯罪事實之認定，始得採為斷罪
    資料。如未能發現相當證據，或證據不足以證明，自不能以推測或擬制之方法，
    以為裁判之基礎。又刑事訴訟上證明之資料，無論其為直接或間接證據，均須達
    於通常一般之人均不致有所懷疑，而得確信其為真實之程度，始得據為有罪之認
    定，若其關於被告是否犯罪之證明未能達此程度，而有合理性懷疑之存在，致使
    無從形成有罪之確信，根據「罪證有疑，利於被告」之證據法則，即不得遽為不
    利被告之認定（最高法院二十九年上字第三一○五號、四十年臺上字第八六號、
    七十六年臺上字第四九八六號判例參照）。
二、公訴人認被告丁○○有過失傷害罪嫌，係以告訴人甲○○、乙○○之指述、腳踏
    車損相片、被告與告訴人均不爭執之碰撞地點現場圖，與當日在現場執勤警員丙○○證稱：「當日在路口執勤，甲○○腳踏車從中山路右轉撞到丁○○的機車，
    從旁邊撞上，倒在他機車後面，當時中和路與福祥路綠燈，甲○○太靠近連城路
    口才撞上，從撞擊點來判斷甲○○應是從中山路右轉，在接近連城路口發生車禍
    ，沒親眼看見甲○○從中山路出來」等語，被告辯稱甲○○違規由中山路闖紅燈
右轉連城路，尚難採信，以雙方自述行車方向，兩車車種不同行駛速度快慢有別
    ，本件車禍係肇因於雙方在行經上開交岔路口，左偏及右偏時，均有未注意左右
    側行車狀況，保持適當間隔所致，經送臺灣省臺北縣區車輛行車事故鑑定委員會
    鑑定，亦同此認定有鑑定意見書可參，被告違反道路交通規則第九十四條第三項
    、第一百條第五款之規定，應有過失等為主要論據。
三、訊據被告丁○○否認有何過失，辯稱略以：「當天我是直行往連城路方向在十字
    路口告訴人的腳踏車手把撞到我機車，我騎在慢車道上，何小姐是要過連城路，
    因要左轉太過馬路腳踏車手把撞到我機車，何小姐跌倒，現場有位中和交通隊警
    員，我們送他到醫院，醫院說只有擦商，沒有傷到骨頭」、「所騎機車於案發時
    早已完成轉彎往連城路直行，本件車禍實係告訴人甲○○騎乘腳踏車由後方自行
    撞倒，且告訴人於偵、審理之指訴前後不一」等語。經查：
(一)、本件肇事五岔路口乃由福祥路（過中山路後名為中和路）及稍與該行向垂直之中
    山路，暨自中和路與往板橋方向之中山路夾角處不對稱匯入、略與福祥路呈約一
    百三十五度角之連城路交會組成，案發時被告係由綠燈之福祥路向右斜往連城路
    行駛，擦撞後涂車朝向連城路，向右倒在距中山路與連城路交角之「全虹通訊廣
    場」店面三角窗前二公尺處，告訴人之腳踏車則尾朝往板橋方向之中山路，頭往
    中和路向左傾倒在被告所駕機車後輪旁等情，業經在場指揮之交通警察丙○○證
    述明確，並有卷附警繪現場圖及照片十五幀可稽。
(二)、告訴人甲○○於偵查所陳為：「當時我騎腳踏車，涂某騎機車，他從我後面撞到
    我，當時我是綠燈，我已要到對面路口途中」、「我不是轉到連城路，我是要直
    走中和中山路，當時我騎腳踏車靠在馬路最旁邊，交警指揮我過馬路時，被被告
    從左後方撞上」等語（二三八八五號卷第三頁反面、第十頁），而證人即在場目
    睹事故並處理送告訴人甲○○就醫之警員丙○○於偵查已詳陳：「當時我站在連
    城路右轉路口，當時甲○○騎腳踏車從中山路右轉方向撞到丁○○的機車從旁邊
    撞上，倒在他機車後面，當時是中和路和福祥路綠燈，甲○○因她太靠近連城路
    口處才撞上。（丁○○有無違規？）沒有」等語（同上卷第十三頁反面），且於
    續行偵查時仍證稱：「我當時在中和市○○路、連城路、中和路、福祥路五岔路
    口執勤，我看到甲○○騎腳踏車由山路右轉在連城路與中山路交岔處，由後方追
    撞到丁○○的機車車尾。當時中和路與福祥路是綠燈，連城路與中山路是紅燈不
    得左轉」等語（七一號偵查卷第十四頁反面）、「我是看見她從中山路出來，撞
    擊點是在靠近連城路那邊離中和路還一大段距離」等語（七一號偵查卷第三四頁
    反面），且告訴人甲○○亦稱：「平日是從山路右轉中和路，因為當天學校留比
    較晚，所以才先走莊敬路再轉福祥路後直行中和路」等語（七一號偵查卷第十五
    頁反面），按依經驗法則判斷，證人案發時之供述較少權衡利害得失或受他人干
    預，比之事後翻異之詞為可信，故除非可證明其更異之詞與事實相符，或其初供
    係虛偽者外，自不得任意捨棄初供不採。最高法院八十七年度台上字第一六００
    號、一五八五號判決、八十三年度台上字第三二四三號判決、八十二年度台上字
    第五三一一號判決參照）。本件發生於八十九年九月六日，證人即目睹事故並處
    理送告訴人甲○○就醫之警員丙○○於八十九年十一月三十日偵查中作證，自應
    以與此次距案發時間最接近且記憶最明確為真實可採，而警員因送告訴人甲○○
    就醫，因告訴人傷勢輕微雙方又陳明和解，乃返現場繼續交通勤務，致遭甲○○
    之母乙○○陳情（七一號偵查卷第五十頁）而受懲處（七一號偵查卷第二一頁臺
    北縣警察局函），則於告訴人甲○○受傷後，將之送依醫警員因返現場繼續交勤
    務（該路口延重堵塞），未向勤務中心通報，卻因此受懲處，即無可能再期待其
    於受告訴人陳情被懲處後為真實之陳述，是其於被懲處後所陳衡情即有所保留，
    則其於嗣後作證改稱：「當日在路口執勤，甲○○腳踏車從中山路右轉撞到丁○○的機車，從旁邊撞上，倒在他機車後面，當時中和路與福祥路綠燈，甲○○太
    靠近連城路口才撞上，從撞擊點來判斷甲○○應是從中山路右轉，在接近連城路
    口發生車禍，沒親眼看見甲○○從中山路出來」等語，因有前開情事，顯不足為
    被告不利事證甚明。
(三)、告訴人甲○○所提出告訴診斷書共有二張，一為祥安醫院之臉部擦挫傷一點五乘
    一點五公分、左手肘挫傷及左膝擦傷三乘三點五公分之傷害，另一張為明道牙醫
    之意外性傷害、牙齒移位、根管治療及牙冠膺復（二三八八五號偵查卷第六頁與
    第七頁），其中告訴人甲○○所受傷害顯非「蛀牙」，不需作「根管治療」，經
    原審向出具診斷書之明道牙醫函查，要求查明傷勢如何造成與意外傷害約多久造
    成及何以作蛀牙之根管治療，卻未獲覆函，而告訴人甲○○於詳陳傷勢時，亦未
    陳稱牙齒受傷（原審卷第二八頁），則告訴人提之前開診斷證明書，尤其牙醫診
    所部分，是否真實可採云云，亦值存疑。另告訴人乙○○雖提出自繪之現場行進
    路線圖（七一號偵查卷第四七頁），將甲○○之行進路線繪成自福祥路右轉連城
    路，但甲○○卻於原審清楚陳稱：「是要直行中和路，並未打算右轉連城路，如
    果走連城路要繞一大圈回家」等語（原審卷第二七頁），其陳與所自繪行進路線
    圖歧異，真實性亦值存疑，至其另自繪之現場圖（原審卷第三一頁），將五岔路
    口繪成非五岔路口，而與卷附現場相片不同，亦不可採。
(四)、而告訴人所騎腳踏車行進方向，若如其所述係自位於往永和方向中山路旁永平國
    中校後繞至福祥路，欲直往中和路方向直行，繼遭被告機車自其左後方撞擊其後
    輪、前輪及左把手後倒地云云，則依其行進、受力方向、撞擊部位，暨現場並無
    刮地痕或散落物等跡證分析，其腳踏車被左方駛來之被告機車撞擊後應向右倒地
    ，並將肇致兩車接觸面之前、後腳踏車輪、把手受損，且使告訴人倒地方向之肢
    體右側受損。而不可能既未自中山路右轉或往連城路口二段式折行，復於未被拖
    行或遭撞擊後無滑行偏駛之情況下，遠離往中和路直行動線範圍，反向右斜約四
    十五度在不對稱之連城路與中山路轉角處被撞，且告訴人之腳踏車受撞擊之前、
    後輪及左把手又豈會如卷附照片及乙○○所述毫無損傷（見偵續卷第二十五、二
    十七頁）而向左倒下，又告訴人甲○○所受之傷僅為臉部擦挫傷一點五乘一點五
    公分、左手肘挫傷及左膝擦傷三乘三點五公分等之身體左側之傷害，是告訴人甲○○所陳已非無疑，至告訴人乙○○因未在現場目睹，其所陳自不足為證據。
(五)、告訴人甲○○稱：「當時我要過馬路時，被告擦撞到我後輪，讓我書包掉下，製
    我不穩倒下」、「他擦到我的左後方，因為對方強行右轉，前輪的鐵片有受損」
    等語，但在場之證人丙○○隨即稱：「我沒看到被告撞到被害人腳踏車後輪」等
    詞（二三八八五號偵查卷第十四頁），再依卷附告訴人甲○○所騎腳踏車相片所
    示，只有前輪蓋微向左彎外其它部位均無損壞，而告訴人乙○○亦稱僅有前輪胎
    上之，鐵片前端有被弄歪卡到輪子，其他部份都沒有壞（七一號偵查卷第二五頁
    反面、原審卷第三十頁），告訴人甲○○亦如此陳述（原審卷第二八頁反面），
    足見告訴人甲○○所陳除有矛盾外（撞於左後方卻為前輪鐵片受損），被撞後輪
    之詞是否真實已堪置疑，再依告訴人甲○○陳稱：「（車子被撞地點為何？）就
    在靠近連城路的全虹通訊店前面被撞的，（從福祥路是看見綠燈騎過來？）是的
    ，是要直行中和路並未打算右轉連城路，如果走連城路要繞一大圈回家，：：我
    腳踏車前輪蓋跟機車接觸，：：接觸時機車在我左邊，：：：我是往左邊倒，我
    是跌倒才受傷，左手及左腳受傷：：我身體未被機車直接撞到。：：：撞倒後我
    未檢查腳踏車何處受損，後來檢查左輪蓋向左彎掉而已，其他未損壞，左右把手
    都無擦撞痕跡」、「（當時從福祥路出來走直線到中和路或是先斜向連城路口，
    再從連城路口穿越到中和路？）：：我沒有先斜向連城路口」（原審卷第二七頁
    、第五三頁）及證人丙○○證稱：「當時機車停下的位置已經轉彎完成是要直行
    了。（當時燈號如何？）中山路的方向全部紅燈，不能右轉也不能直行，福祥路
    往中和路方向是綠燈，當時從福祥路可直走中和路，也可轉到連城路」（見本院
    九十年二月十九日訊問筆錄），可見本件係告訴人甲○○由往永和方向之中山路
    闖紅燈右轉時自後撞擊由綠燈之福祥路已越路口斜往連城路直行之涂車後方肇事
    ，被告就此所辯，尚堪採信。
(六)、公訴意旨雖以：「被告與告訴人均不爭執之碰撞地點現場圖」為證，但告訴人對
    該警員所繪之現場圖（七一號偵查卷第十三頁），除對腳踏車倒地位致不爭執外
    （七一號偵查卷第二六頁），卻對行進路線卻有不同意見（圖見七一號偵查卷第
    四頁），則公訴意旨所敘與卷證並不一致。而依不爭執之腳踏車倒地位置，適與
    證人丙○○所稱告訴人：「甲○○因他太靠近連城路口處才撞上」（二三八八五
    號偵查卷第十三頁反面）一致。至公訴意旨所引之臺灣省臺北縣區車輛行車事故
    鑑定委員會北鑑字第八九七○四號鑑定意見書，因未慮及被告機車究否先行自後
    被撞，復忽略甲○○一再否認渠係往連城路偏駛乙節，即逕認被告機車右轉時疏
    未注意左方來車狀況，其論斷之前提事實有誤，且所謂路權優先，僅有一方有路
    權優先，該鑑定意見意卻同時認告訴人甲○○亦未注意左後方行車狀況，即認被
    告與告訴人均互未注意左、右側行車狀況，且推論基礎為不採證人即現場目睹警
    員丙○○之證詞，已有偏失而不足據為被告不利之認定，況再經送由臺灣省車輛
    行車事故覆議鑑定委員會覆議，再告訴人乙○○敘明意見後（七一號偵查卷第四
    五至五五頁），該會作成之分析意見為：「依在現場執勤警員所述，何車由中山
    路右轉（而非何女自述由福祥路直行中和路）及涂君自述行向研判，甲○○騎乘
    腳踏車未依號誌指示行駛之可能性較大」（同上卷第五七頁），足見被告應無疏
    失可言，公訴意旨未敘明此再後之覆議意見，逕引在前有疏失之臺灣省臺北縣區
    車輛行車事故鑑定委員會北鑑字第八九七○四號鑑定意見書，尚有未洽。
(七)、告訴人甲○○雖於偵查中稱於派出所作筆錄，告訴人乙○○亦聲請調該警訊筆錄
    ，但警員丙○○陳明因先送醫未作筆錄，而轄區之臺北縣警察察局和分局亦函覆
    因雙方同意和解並未作筆錄（七一號偵查卷第十七頁、第三一頁），是自無從調
    取。查本件告訴人甲○○及非目擊之乙○○指訴均有嚴重瑕疵（甲○○稱非右轉
    連城路，乙○○所提之路線圖卻為右轉連城路），公訴意旨憑其堪疑之陳述及誤
    斷甲○○駕駛行為之鑑定報告起訴，證據顯有不足，況被告既轉彎完成於直行時
    被撞，並據證人丙○○陳明（原審卷第四一頁）而未與甲○○併行，由後方來會
    之腳踏車亦已脫離其耳目所能注及之範圍，要無疏於注意車前狀況或未保持兩車
    併行間隔可言。
四、綜上事證，本案尚未達於通常一般之人均不致有所懷疑，得確信其為真實之程度
    ，而有合理性懷疑之存在，本院無從形成有罪之確信。此外，復查無其他積極證
    據足資認定被告涉有過失傷害罪嫌，既不能證明被告犯罪，根據「罪證有疑，利
    於被告」之證據法則，依法應為無罪之諭知。原審以不能證明被告犯罪，而為其
    無罪之諭知，經核原判決並無違誤，檢察官循告訴人之請求仍以告訴人為福祥路
    右偏至中山路與連城路轉角處，再橫越連城路斜往左前方中和路行駛、告訴人腳
    踏車甫起步，豈有可能由後方追撞機車、腳踏車沒有明顯受撞痕跡因車禍力道輕
    微等詞，提起上訴，忽視前開詳列之事證以及告訴人自陳之未右轉連城路之違反
    常態行進方式及與所自繪之右轉行進連城路現場圖不符等重大瑕疵，略不論告訴
    人所提出有疑問之與傷害無關之蛀牙根管治療牙醫傷害診斷書，逕以推測之詞，
    指摘原判決不當，請求撤銷改判，為無理由，應予駁回。
五、據上論斷，應依刑事訴訟法第三百六十八條，判決如主文。
本案經檢察官王安明到庭執行職務
中    華    民    國    九十    年      九        月        十九      日
                              臺灣高等法院刑事第七庭
審判長法  官  吳  啟  民
                                        法  官  林  瑞  斌
                                        法  官  施  俊  堯
不得上訴
右正本證明與原本無異。
                                        書記官  顏  志  豪
中    華    民    國    九十    年      九        月        十九      日


司法院資訊處製作；財團法人民間司法改革基金會備份。
